臺灣高雄地方法院民事判決　　　　　　　 99年度訴字第799號
原　　　告　第一金融資產管理股份有限公司
法定代理人　江金德
訴訟代理人　許智傑
　　　　　　謝明憲
被　　　告　陳京美
訴訟代理人　蔡長佑律師
上列當事人間分配表異議之訴事件，本院於民國100 年2 月14日
言詞辯論終結，判決如下：
    主  文
本院九十八年度司執字第一一三一一三號強制執行事件，於民國
九十九年一月二十六日所製作之分配表中，被告陳京美受分配如
附表所示之債權額，應予剔除。
訴訟費用由被告負擔。
    事實及理由
一、原告法定代理人於起訴時為黃獻全，嗣於本院審理中變更為
    江金德，並具狀聲明承受訴訟，業據提出聲明承受訴訟狀及
    公司變更登記表各1 件為證（見本院卷第100 至103 頁），
    核無不合，應予准許。
二、原告主張：伊輾轉受讓訴外人保證責任高雄縣鳳山信用合作
    社對訴外人簡振文所有借款債權之新台幣（下同）87,689,2
    45元後，聲請對簡振文之財產強制執行，經本院以93年度司
    執字第113113號強制執行事件（下稱系爭執行事件）受理，
    並於民國99年1 月26日製作如附件所示之分配表（下稱系爭
    分配表）在案。詎簡振文為逃避清償責任，竟與被告通謀而
    為虛偽意思表示，以簡振文積欠被告1,800,000 元借款（下
    稱系爭債權）為由，而由簡振文於87年1 月4 日提供其所有
    坐落高雄縣鳳山市○○○段55地號土地（下稱系爭土地），
    設定擔保系爭債權之抵押權（下稱系爭抵押權）予被告，並
    辦妥系爭押權設定登記。嗣被告於系爭執行事件製作之系爭
    分配表中，以對於簡振文有系爭債權為由，而優先分配如附
    表所示金額。惟系爭抵押權係於87年1 月4 日所設定，核與
    簡振文自87年2 月16日起即無力清償鳳山合作社債權之時間
    甚為相近，況系爭抵押權擔保系爭債權之清償日期係87年4
    月3 日，被告迄今未曾對簡振文聲請拍賣抵押物取償，顯見
    系爭債權屬虛假，被告與簡振文並無債權債務存在，所為系
    爭抵押權之設定行為亦係通謀虛偽所為，乃屬無效，被告自
    不得參與分配。為此，爰依強制執行法第41條第1 項規定，
    提起本件訴訟等情。並聲明：如主文第1 項所示。
三、被告則以：簡振文確曾於86年11月5 日向其借貸1,800,000
    元，嗣因簡振文無力清償，遂簽發借據（下稱系爭借據）及
    設定系爭抵押權以擔保系爭債權，是系爭債權及系爭抵押權
    均屬真正，其自得於系爭執行事件優先分配系爭分配表中如
    附表所示金額等語，資為抗辯。並聲明：原告之訴駁回。
四、兩造不爭執事項：
  (一)原告對簡振文有87,689,245元之借款債權。
  (二)原告於99年2 月11日對系爭執行事件將於99年2 月23日就系
    爭分配表進行分配一事，提出異議。
  (三)被告於86年11月5 日自其所有訴外人高雄區中小企業銀行股
    份有限公司北高雄分行帳戶（帳號：00000000000000007 號
    ，下稱系爭帳戶），提領現金1,300,030 元。
  (四)簡振文於87年1 月5 日簽發系爭借據，並於87年1 月4 日提
    供系爭土地，設定系爭抵押權予被告，系爭抵押權存續期間
    自87年1 月4 日起至87年4 月3日止。
五、兩造爭執事項：
  (一)被告與簡振文就系爭土地設定之系爭抵押權及所擔保之系爭
    債權，是否屬通謀虛偽意思表示所為？
  (二)原告請求將系爭分配表中被告分配如附表所示金額剔除，有
    無理由？
六、茲就兩造之爭點，析述本院得心證之理由如下：
  (一)被告與簡振文就系爭土地設定之系爭抵押權及所擔保之系爭
    債權，是否屬通謀虛偽意思表示所為？
    1.按表意人與相對人通謀而為虛偽意思表示者，其意思表示
      無效，民法第87條第1 項前段定有明文。而按所謂通謀虛
      偽表示，指表意人與相對人相互明知為非真意之表示而言
      ，最高法院51年台上字第215 號判例意旨可資參照。再按
      第三人主張表意人與相對人通謀而為虛偽意思表示者，該
      第三人應負舉證之責，最高法院48年台上字第29號判例意
      旨參照。
    2.原告主張被告與簡振文就系爭土地設定之系爭抵押權及所
      擔保之系爭債權均屬虛偽之事實，並提出本院87年度執字
      第32362 號債權憑證及系爭土地登記謄本各1 份為證。然
      為被告所否認，並以前詞置辯云云。
    3.經查，被告之訴訟代理人於99年4 月30日之民事答辯狀係
      主張被告於87年1 月5 日借款1,800,000 元予簡振文（見
      本院卷第40頁），嗣於99年5 月6 日之民事陳報狀則改稱
      於86年11月5 日借貸該款項予簡振文（見本院卷第47頁）
      ，是被告就借款1,800,000 元予簡振文之時間存有前後不
      一之矛盾，故被告與簡振文間究有無系爭債權之存在，已
      非無疑。次查，依系爭土地登記謄本及系爭抵押權設定契
      約書以觀（見本院卷第18、44頁），系爭債權記載之利息
      為「無」，遲延利息為「依年利率5 ％計算」，違約金則
      為「依年利率18％計算」，換言之，系爭債權僅約定遲延
      利息及違約金，並無利息之約定，且違約金之約定高達年
      利率18％。而依常情而論，消費借貸之貸與人同意將款項
      無息借貸予借用人，若非基於貸與人與借用人有特殊之關
      係，則以貸與人出借款項非基於營利為目的，始有可能以
      無息方式將款項出借他人。又參諸被告之配偶與簡振文既
      屬兄弟關係（見本院卷第35、65頁），且被告同意將1,80
      0,000 元無息借貸予簡振文，則被告自無必要約定年利率
      高達18％之違約金，是被告就系爭債權有關違約金之約定
      顯與無息借貸之交易常態不符。
    4.再查，被告雖稱1,800,000 元之交付過程係自系爭帳戶提
      領現金1,300,000 元連同被告住處之現金500,000 元一併
      交付予簡振文，被告與簡振文之借貸均以現金交付為習慣
      ，又被告常買賣股票，家中現金係供急需使用云云（見本
      院卷第47、80、87頁）。而被告於86年11月5 日自系爭帳
      戶，提領現金1,300,030 元乙節，固為兩造所不爭，惟被
      告提領現金之行為僅屬被告單方處理款項之作為，本院尚
      難據此推認被告確實有將前揭現金置於住處或交付被告。
      況依系爭帳戶明細以觀（見本院卷第48頁），被告所有系
      爭帳戶於86年11月間之存款餘額至少有6,717,822 元，多
      則有10,212,146元，系爭帳戶自86年11月3 日起至86年11
      月6 日止之交易方式，除於86年11月5 日有提領現金1,30
      0,030 元及15,000元；於86年11月3 日有存入現金160,00
      0 元外，其他均為轉帳存款及轉帳支出之紀錄，其中於86
      年11月5 日甚有轉帳支出2,08 0,000元之情況，且被告於
      86年11月3 日自系爭帳戶為轉帳存款之交易5 筆；於86年
      11月4 日則轉帳存款5 筆，轉帳支出1 筆；於86年11月5
      日係轉帳存款5 筆，轉帳支出1 筆；於86年11月6 日因股
      票交易轉帳支出1 筆，如被告有意將1,800,000 元之借款
      交付簡振文，被告逕可將該款項以匯款或轉帳方式交付，
      避免徒增事先領取大額現金之風險。又縱被告當時有買賣
      股票之交易常態，衡情，被告交付或收取股票買賣之價金
      時僅需透過證券帳戶之轉帳機制即可迅速達此目的，亦無
      必要先行在家中放置大量現金，此由被告自86年11月3 日
      起至86年11月5 日止之3 日內，即曾多次以「轉帳」方式
      運用及處理系爭帳戶內款項，足徵被告擅於使用金融帳戶
      之轉帳功能進行金錢授受。此外，被告並未提出其他具體
      證據證明於86年11月間有使用大額現金之需求，尚難認被
      告辯稱當時住處有現金500,000 元為可採。是被告並未提
      出充分證據證明有將1,800,000 元借款交付予簡振文之事
      實，且被告就系爭債權之借貸時間及違約金之約定均有可
      議之處，已如前述，則本院尚難遽以系爭借據及系爭帳戶
      提領現金之資料逕認被告有交付1,800,000 元借款予簡振
      文之真意。
    5.復查，簡振文於87年1 月5 日簽發系爭借據，並於87年1
      月4 日提供系爭土地，設定系爭抵押權予被告，系爭抵押
      權存續期間自87年1 月4 日起至87 年4月3 日止乙節，為
      兩造所不爭，足認系爭抵押權係為擔保系爭債權而設定。
      然被告並無與簡振文成立系爭債權之真意乙節，業如前述
      ，而被告竟然與簡振文就系爭土地合意簽訂抵押權之設定
      契約，以擔保系爭債權，足認被告與簡振文相互明知為非
      真意虛偽意思表示，系爭抵押權之設定自屬通謀虛偽意思
      表示。從而，原告主張依系爭抵押權之設定契約及系爭債
      權並無實際交付款項之過程，被告所為系爭抵押權之設定
      係無效之事實，洵屬有據。
  (二)原告請求將系爭分配表中被告分配如附表所示金額剔除，有
    無理由？
    1.按債權人或債務人對於分配表所載各債權人之債權或分配
      金額有不同意見者，應於分配期日1 日前，向執行法院提
      出書狀，聲明異議；異議未終結者，為異議之債權人或債
      務人，得向執行法院為反對陳述之債權人或債務人提起分
      配表異議之訴，強制執行法第39條第1 項、第41條第1 項
      前段分別定有明文。
    2.經查，原告對簡振文有87,689,245元之借款債權及原告於
      99年2 月11日對系爭執行事件將於99年2 月23日就系爭分
      配表進行分配一事，提出異議等節，為兩造所不爭。又系
      爭債權及系爭抵押權均屬通謀虛偽意思表示而屬無效一節
      ，已如上述，則系爭分配表將被告列為債權人參與分配，
      即有不當，原告主張將被告所受如附表所示分配款自系爭
      分配表中剔除，自屬有據。
七、綜上所述，被告與簡振文間就系爭土地所設定之系爭抵押權
    及其所擔保之系爭債權，乃係通謀虛偽意思表示所為，均屬
    無效，從而，原告依強制執行法第41條規定，請求將系爭分
    配表中被告受如附表所示分配款予以剔除，為有理由，應予
    准許。
八、本件事證已臻明確，兩造其餘攻擊防禦方法，核不影響本件
    結論，爰不一一論述，附此敘明。
九、據上論結，本件原告之訴為有理由，依民事訴訟法第78條，
    判決如主文。
中    華    民    國   100    年    3     月    1     日
                      民事第五庭  審判長法  官   黃國川
                                        法  官   李育信
                                        法  官   何佩陵
正本係照原本作成。
如不服本判決，應於送達後20日內，向本院提出上訴狀並表明上
訴理由，如於本判決宣示後送達前提起上訴者，應於判決送達後
10日內補提上訴理由書（須附繕本）。如委任律師提起上訴者，
應一併繳納上訴審裁判費。
中    華    民    國   100    年    3     月    1     日
                                        書記官   陳喜苓
附表
┌─┬───────┬────┬──────┬────┬──────┐
│編│99年1 月26日分│債權種類│債權原本（新│分配比率│分配金額（新│
│號│配表次序      │        │台幣/ 元）  │        │台幣/ 元）  │
├─┼───────┼────┼──────┼────┼──────┤
│1 │2             │逕扣執行│14,400元    │100%    │14,400元    │
│  │              │費      │            │        │            │
├─┼───────┼────┼──────┼────┼──────┤
│2 │3             │抵押權  │1,800,00 元 │7.6912% │510,484元   │
│  │              │        │            │        │            │
└─┴───────┴────┴──────┴────┴──────┘